臺灣宜蘭地方法院刑事判決　　　　　　　99年度選訴字第17號
公　訴　人　臺灣宜蘭地方法院檢察署檢察官
被　　　告　吳美芬
　　　　　　廖育德
　　　　　　廖玟玲
　　　　　　洪秀琴
　　　　　　吳國賢
　　　　　　張錦招
　　　　　　李建融
　　　　　　沈錫樟
　　　　　　沈燕儒
　　　　　　游美玉
　　　　　　楊智凱
　　　　　　楊智鈞
　　　　　　楊惠欣
　　　　　　楊于萱
上列被告等因妨害投票案件，經檢察官提起公訴（99年度選偵字
第49、50、51號）及追加起訴（99年度選偵字第65號），嗣於本
院準備程序進行中，被告先就被訴事實為有罪之陳述，經裁定進
行簡式審判程序，本院判決如下：
    主  文
吳美芬、廖育德、廖玟玲、洪秀琴、吳國賢共同犯刑法第一百四
十六條第二項妨害投票正確罪，各處有期徒刑肆月，如易科罰金
，均以新臺幣壹仟元折算壹日。均緩刑貳年。均褫奪公權壹年。
張錦招、李建融共同犯刑法第一百四十六條第二項妨害投票正確
罪，各處有期徒刑肆月，如易科罰金，均以新臺幣壹仟元折算壹
日。均緩刑貳年。均褫奪公權壹年。
沈錫樟、沈燕儒共同犯刑法第一百四十六條第二項妨害投票正確
罪，各處有期徒刑肆月，如易科罰金，均以新臺幣壹仟元折算壹
日。均緩刑貳年。均褫奪公權壹年。
游美玉、楊智凱、楊智鈞、楊惠欣、楊于萱共同犯刑法第一百四
十六條第二項妨害投票正確罪，各處有期徒刑肆月，如易科罰金
，均以新臺幣壹仟元折算壹日。均緩刑貳年。均褫奪公權壹年。
    犯罪事實及理由
一、犯罪事實：
（一）吳美芬、廖育德、廖玟玲、吳國賢、洪秀琴分別係吳國慶
      （另行審結）之妹、外甥、外甥女、兄、嫂；沈榮華係吳
      美芬、吳國賢、洪秀琴、吳國慶之前姊夫，亦係廖育德、
      廖玟玲之前姨丈。緣沈榮華係宜蘭縣第十九屆里長選舉頭
      城鎮石城里里長候選人（選舉投票日民國99年6月12日）
      ，吳美芬、廖育德、廖玟玲、洪秀琴、吳國賢、吳國慶均
      明知依公職人員選舉罷免法第15條第1項之規定，在各該
      選舉區繼續居住四個月以上者，方取得該選舉區之選舉人
      資格而為有投票權人，且亦明知吳美芬、廖育德、廖玟玲
      、洪秀琴、吳國賢實際上並無遷至宜蘭縣頭城鎮○○里○
      鄰○○路○段245號居住之意思，詎吳美芬、廖育德、廖玟
      玲、洪秀琴、吳國賢與吳國慶為求影響投票結果使沈榮華
      能順利當選，竟基於虛偽遷徙戶籍取得投票權而為投票，
      藉以使投票發生不正確結果之犯意聯絡，由吳國慶提供其
      所有之宜蘭縣頭城鎮○○里○鄰○○路○段245號戶籍資料
      ，供吳美芬於取得選舉權之基準日前即98年11月11日將戶
      籍由台北縣泰山鄉○○路○段74巷22號7樓遷至上址；供廖
      育德、廖玟玲於取得選舉權之基準日前即99年1月21日將
      戶籍由基隆市○○區○○路119巷15弄17號遷至上址（廖
      育德、廖玟玲係委請吳國慶辦理遷入戶籍事宜）；供洪秀
      琴、吳國賢於取得選舉權之基準日前即99年1月21日將戶
      籍由基隆市○○區○○街400號11樓遷至上址（洪秀琴、
      吳國賢係委請吳國慶辦理遷入戶籍事宜）。嗣宜蘭縣選舉
      委員會依頭城鎮戶政事務所之戶籍登記資料，誤認吳美芬
      、廖育德、廖玟玲、洪秀琴、吳國賢已符合公職人員選舉
      罷免法第15條第1項「在各該選舉區繼續居住四個月以上
      」之規定，進而將吳美芬、廖育德、廖玟玲、洪秀琴、吳
      國賢編入宜蘭縣第十九屆里長選舉第148號投票所（石城
      里）之選舉人名冊內，並公告確定。吳美芬、廖育德、廖
      玟玲、洪秀琴、吳國賢與吳國慶遂藉此形式上將戶籍遷至
      宜蘭縣頭城鎮○○里○鄰○○路○段245號之方式，使實際
      上並未居住於上址之吳美芬、廖育德、廖玟玲、吳國賢、
      洪秀琴（俗稱之幽靈人口）取得頭城鎮石城里里長選舉之
      投票權，並均於99年6月12日頭城鎮石城里里長選舉投票
      日，前往頭城鎮第148號投票所領取里長選舉之選票，且
      投票支持里長候選人沈榮華，而共同以前揭虛偽遷移戶籍
      取得投票權而為投票之非法方法，使上開里長選舉發生投
      票數（即選舉人數）不實增加之不正確結果。
（二）張錦招、李建融為母子關係；張錦招、張錦秀（另行審結
      ）為姊妹關係；沈榮華與張錦秀為夫妻關係。緣沈榮華係
      宜蘭縣第十九屆里長選舉頭城鎮石城里里長候選人（選舉
      投票日99年6月12日），張錦招、李建融、張錦秀均明知
      依公職人員選舉罷免法第15條第1項之規定，在各該選舉
      區繼續居住四個月以上者，方取得該選舉區之選舉人資格
      而為有投票權人，且亦明知張錦招、李建融實際上並無遷
      至宜蘭縣頭城鎮○○里○鄰○○路40之10號居住之意思，
      詎張錦招、李建融與張錦秀為求影響投票結果使沈榮華能
      順利當選，竟基於虛偽遷徙戶籍取得投票權而為投票，藉
      以使投票發生不正確結果之犯意聯絡，由張錦秀提供其所
      有之宜蘭縣頭城鎮○○里○鄰○○路40之10號戶籍資料，
      供張錦招於取得選舉權之基準日前即98年12月21日將戶籍
      由台南縣後壁鄉新嘉村15鄰白沙屯160號之18遷至上址（
      委請張錦秀辦理遷入戶籍事宜）；供李建融於取得選舉權
      之基準日前即98年12月21日將戶籍由台南縣後壁鄉新嘉村
      15鄰白沙屯160號之21遷至上址（委請張錦秀辦理遷入戶
      籍事宜）。嗣宜蘭縣選舉委員會依頭城鎮戶政事務所之戶
      籍登記資料，誤認張錦招、李建融已符合公職人員選舉罷
      免法第15條第1項「在各該選舉區繼續居住四個月以上」
      之規定，進而將張錦招、李建融編入宜蘭縣第十九屆里長
      選舉第148號投票所（石城里）之選舉人名冊內，並公告
      確定。張錦招、李建融與張錦秀遂藉此形式上將戶籍遷至
      宜蘭縣頭城鎮○○里○鄰○○路40之10號之方式，使實際
      上並未居住於上址之張錦招、李建融（俗稱之幽靈人口）
      取得頭城鎮石城里里長選舉之投票權，並均於99年6月12
      日頭城鎮石城里里長選舉投票日，前往頭城鎮第148號投
      票所領取里長選舉之選票，且投票支持里長候選人沈榮華
      ，而共同以前揭虛偽遷移戶籍取得投票權而為投票之非法
      方法，使上開里長選舉發生投票數（即選舉人數）不實增
      加之不正確結果。
（三）沈錫樟、沈燕儒為父女關係；沈錫樟、沈榮華（另行審結
      ）為兄弟關係；沈榮華與沈玲君（另行審結）為父女關係
      。緣沈榮華係宜蘭縣第十九屆里長選舉頭城鎮石城里里長
      候選人（選舉投票日99年6月12日），沈錫樟、沈燕儒、
      沈榮華、沈玲君均明知依公職人員選舉罷免法第15條第1
      項之規定，在各該選舉區繼續居住四個月以上者，方取得
      該選舉區之選舉人資格而為有投票權人，且亦明知沈錫樟
      、沈燕儒實際上並無遷至宜蘭縣頭城鎮○○里○鄰○○路○
      段321號居住之意思，詎沈錫樟、沈燕儒與沈榮華、沈玲
      君為求影響投票結果使沈榮華能順利當選，竟基於虛偽遷
      徙戶籍取得投票權而為投票，藉以使投票發生不正確結果
      之犯意聯絡，由沈榮華提供其所有之宜蘭縣頭城鎮○○里
      ○鄰○○路7段321號戶籍資料，供沈錫樟於取得選舉權之
      基準日前即99年1月18日將戶籍由台北縣瑞芳鎮○○街6巷
      24號4樓遷至上址；供沈燕儒於取得選舉權之基準日前即
      99年1月25日將戶籍由台北縣板橋市○○路338號11樓之1
      遷至上址（係委請沈玲君辦理遷入戶籍事宜）。嗣宜蘭縣
      選舉委員會依頭城鎮戶政事務所之戶籍登記資料，誤認沈
      錫樟、沈燕儒已符合公職人員選舉罷免法第15條第1項「
      在各該選舉區繼續居住四個月以上」之規定，進而將沈錫
      樟、沈燕儒編入宜蘭縣第十九屆里長選舉第148號投票所
      （石城里）之選舉人名冊內，並公告確定。沈錫樟、沈燕
      儒與沈榮華、沈玲君遂藉此形式上將戶籍遷至宜蘭縣頭城
      鎮○○里○鄰○○路○段321號之方式，使實際上並未居住
      於上址之沈錫樟、沈燕儒（俗稱之幽靈人口）取得頭城鎮
      石城里里長選舉之投票權，並均於99年6月12日頭城鎮石
      城里里長選舉投票日，前往頭城鎮第148號投票所領取里
      長選舉之選票，且投票支持里長候選人沈榮華，而共同以
      前揭虛偽遷移戶籍取得投票權而為投票之非法方法，使上
      開里長選舉發生投票數（即選舉人數）不實增加之不正確
      結果。
（四）游美玉係楊智凱、楊智鈞、楊惠欣、楊于萱四人之母；游
      桂霖（另行審結）係游美玉之弟；楊長明係游美玉之表哥
      。緣楊長明係宜蘭縣第十九屆里長選舉頭城鎮石城里里長
      候選人（選舉投票日99年6月12日），游美玉、楊智凱、
      楊智鈞、楊惠欣、楊于萱、游桂霖均明知依公職人員選舉
      罷免法第15條第1項之規定，在各該選舉區繼續居住四個
      月以上者，方取得該選舉區之選舉人資格而為有投票權人
      ，且亦明知游美玉、楊智凱、楊智鈞、楊惠欣、楊于萱實
      際上並無遷至宜蘭縣頭城鎮○○里○○鄰○○路○段35號居
      住之意思，詎游美玉、楊智凱、楊智鈞、楊惠欣、楊于萱
      與游桂霖為求影響投票結果使楊長明能順利當選，竟基於
      虛偽遷徙戶籍取得投票權而為投票，藉以使投票發生不正
      確結果之犯意聯絡，由游桂霖提供其所有之宜蘭縣頭城鎮
      石城里10鄰濱海路7段35號戶籍資料，供游美玉、楊智凱
      、楊智鈞、楊惠欣、楊于萱於取得選舉權之基準日前即99
      年1月20日將戶籍由台北縣板橋市○○路○段31巷99號2樓
      遷至上址（均委請游桂霖辦理遷入戶籍事宜）。嗣宜蘭縣
      選舉委員會依頭城鎮戶政事務所之戶籍登記資料，誤認游
      美玉、楊智凱、楊智鈞、楊惠欣、楊于萱已符合公職人員
      選舉罷免法第15條第1項「在各該選舉區繼續居住四個月
      以上」之規定，進而將游美玉、楊智凱、楊智鈞、楊惠欣
      、楊于萱編入宜蘭縣第十九屆里長選舉第148號投票所（
      石城里）之選舉人名冊內，並公告確定。游美玉、楊智凱
      、楊智鈞、楊惠欣、楊于萱與游桂霖遂藉此形式上將戶籍
      遷至宜蘭縣頭城鎮○○里○○鄰○○路○段35號之方式，使
      實際上並未居住於上址之游美玉、楊智凱、楊智鈞、楊惠
      欣、楊于萱（俗稱之幽靈人口）取得頭城鎮石城里里長選
      舉之投票權，並均於99年6月12日頭城鎮石城里里長選舉
      投票日，前往頭城鎮第148號投票所領取里長選舉之選票
      ，且投票支持里長候選人楊長明，而共同以前揭虛偽遷移
      戶籍取得投票權而為投票之非法方法，使上開里長選舉發
      生投票數（即選舉人數）不實增加之不正確結果。
    案經宜蘭縣政府警察局礁溪分局報請臺灣宜蘭地方法院檢察
    署檢察官偵查起訴，及臺灣宜蘭地方法院檢察署檢察官簽分
    偵查追加起訴，嗣於本院準備程序進行中，被告先就被訴事
    實為有罪之陳述，經裁定進行簡式審判程序。
二、證據：
（一）被告吳美芬、廖育德、廖玟玲、洪秀琴、吳國賢、張錦招
      、李建融、沈錫樟、沈燕儒、游美玉、楊智凱、楊智鈞、
      楊惠欣、楊于萱於本院審理時之自白。
（二）證人即共犯吳國慶於警詢及檢察官偵訊時之證詞。
（三）證人即共犯張錦秀於警詢及檢察官偵訊時之證詞。
（四）證人即共犯沈榮華於警詢及檢察官偵訊時之證詞。
（五）證人即共犯沈玲君於檢察官偵訊時之證詞。
（六）證人即共犯游桂霖於警詢及檢察官偵訊時之證詞。
（七）宜蘭縣頭城鎮石城里98年10月1日至99年2月11日遷入人口
      名冊一件。
（八）宜蘭縣第十九屆里長選舉第148號投票所（石城里）選舉
      人名冊一件。
（九）宜蘭縣頭城鎮石城里疑似虛設戶籍人口清冊查訪紀錄表一
      件。
（十）遷入戶籍登記申請書（被告吳美芬）一件。
（十一）遷入戶籍登記申請書及委任書（被告廖育德、廖玟玲）
        各一件。
（十二）遷入戶籍登記申請書及委任書（被告洪秀琴、吳國賢）
        各一件。
（十三）遷入戶籍登記申請書及委任書（被告張錦招）各一件。
（十四）遷入戶籍登記申請書及委任書（被告李建融）各一件。
（十五）遷入戶籍登記申請書（被告沈錫樟）各一件。
（十六）遷入戶籍登記申請書及委任書（被告沈燕儒）一件。
（十七）遷入戶籍登記申請書及委任書（被告游美玉、楊智凱、
        楊智鈞、楊惠欣、楊于萱）各一件。
（十八）宜蘭縣頭城鎮○○里○鄰○○路○段245號房屋相片二張
        。
（十九）宜蘭縣頭城鎮○○里○鄰○○路40之10號房屋相片二張
        。
（二十）宜蘭縣頭城鎮○○里○鄰○○路○段321號房屋相片二張
        。
（二十一）宜蘭縣頭城鎮○○里○○鄰○○路○段35號房屋相片二
          張。
（二十二）被告吳美芬、廖育德、廖玟玲、洪秀琴、吳國賢、張
          錦招、李建融、沈錫樟、沈燕儒、游美玉、楊智凱、
          楊智鈞、楊惠欣、楊于萱之戶籍查詢資料各一件。
（二十三）被告吳美芬使用之0000000000號行動電話通聯紀錄一
          件。
（二十四）被告廖育德使用之0000000000號行動電話通聯紀錄一
          件。
（二十五）被告廖玟玲使用之0000000000號行動電話通聯紀錄一
          件。
（二十六）被告洪秀琴使用之0000000000號行動電話通聯紀錄一
          件。
（二十七）被告吳國賢使用之0000000000號行動電話通聯紀錄一
          件。
（二十八）被告沈錫樟使用之0000000000號行動電話通聯紀錄一
          件。
（二十九）被告沈燕儒使用之0000000000號行動電話通聯紀錄一
          件。
（三十）被告游美玉使用之0000000000號行動電話通聯紀錄一件
        。
（三十一）被告楊智凱使用之0000000000號行動電話通聯紀錄一
          件。
（三十二）被告楊智鈞使用之0000000000號行動電話通聯紀錄一
          件。
（三十三）被告楊惠欣使用之0000000000號行動電話通聯紀錄一
          件。
（三十四）被告楊于萱使用之0000000000號行動電話通聯紀錄一
          件。
（三十五）宜蘭縣選舉委員會99年6月6日宜選一字第0990650224
          號選舉公告一件。
（三十六）宜蘭縣頭城鎮○○里○鄰○○路○段245號戶籍謄本一
          件。
（三十七）宜蘭縣頭城鎮○○里○鄰○○路○段321號戶籍謄本一
          件。
（三十八）宜蘭縣頭城鎮○○里○○鄰○○路○段35號戶籍謄本一
          件。
（三十九）宜蘭縣頭城鎮戶政事務所99年7月29日頭鎮戶字第099
          0001650號函及所附之98年12月至99年6月戶口數與戶
          籍動態登記表一件。
（四十）本院99年度選字第2號當選無效事件判決書一件。
三、核被告吳美芬、廖育德、廖玟玲、洪秀琴、吳國賢、張錦招
    、李建融、沈錫樟、沈燕儒、游美玉、楊智凱、楊智鈞、楊
    惠欣、楊于萱之所為，均係犯刑法第146條第2項意圖使特定
    候選人當選，以虛偽遷徙戶籍取得投票權而為投票，使投票
    發生不正確結果之妨害投票正確罪。被告吳美芬、廖育德、
    廖玟玲、吳國賢、洪秀琴與吳國慶間，就事實欄（一）所載
    之犯行，有犯意聯絡與行為分擔，為共同正犯。被告張錦招
    、李建融與張錦秀間，就事實欄（二）所載之犯行，有犯意
    聯絡與行為分擔，為共同正犯。被告沈錫樟、沈燕儒與沈榮
    華、沈玲君間，就事實欄（三）所載之犯行，有犯意聯絡與
    行為分擔，為共同正犯。被告游美玉、楊智凱、楊智鈞、楊
    惠欣、楊于萱與游桂霖間，就事實欄（四）所載之犯行，有
    犯意聯絡與行為分擔，為共同正犯。茲審酌被告吳美芬、廖
    育德、廖玟玲、洪秀琴、吳國賢、張錦招、李建融、沈錫樟
    、沈燕儒、游美玉、楊智凱、楊智鈞、楊惠欣、楊于萱之素
    行、智識程度；犯罪之動機、目的、手段；上列被告均明知
    選舉制度之本質，在於由選舉區域之選民依多數決方式反應
    民意，惟渠等為使與己有特定友好關係之里長候選人當選里
    長，竟以虛偽遷徙戶籍取得投票權之方式，致投票發生不正
    確之結果，而支配實際設籍居住該里民眾之地方自治權益，
    對實際設籍居住於該里之居民造成不公平之情，扭曲選舉制
    度目的，行為均實不足取，惟念及上列被告犯後終能勇於坦
    承犯行，已知所悔悟等一切情狀，酌情分別量處如主文所示
    之刑，並均諭知易科罰金之折算標準，以示警懲。又查被告
    吳美芬、廖育德、廖玟玲、洪秀琴、吳國賢、張錦招、李建
    融、沈燕儒、游美玉、楊智凱、楊智鈞、楊惠欣、楊于萱前
    均未曾因故意犯罪受有期徒刑以上刑之宣告；被告沈錫樟前
    雖曾因故意犯罪受有期徒刑以上刑之宣告，然於刑之執行完
    畢後，五年以內未曾因故意犯罪受有期徒刑以上刑之宣告，
    此有上列被告之臺灣高等法院被告前案紀錄表在卷可憑，本
    院審酌本案被告均係因與里長候選人有特別之友好關係，為
    支持該里長候選人競選里長，以致一時失慮偶罹刑典，歷經
    此偵、審程序及刑之宣告後，渠等均已知警惕而信無再犯之
    虞，是本院認前開宣告之刑均以暫不執行為適當，爰均併予
    宣告緩刑二年，以勵自新。再按，犯刑法分則第六章之妨害
    投票罪，宣告有期徒刑以上之刑者，並宣告褫奪公權，公職
    人員選舉罷免法第113條第3項定有明文，而公職人員選舉罷
    免法第113條第3項係針對犯刑法妨害投票罪章，並經宣告有
    期徒刑以上之刑者，強制規定於主刑之外，亦應宣告褫奪公
    權，故公職人員選舉罷免法第113條第3項關於宣告褫奪公權
    之要件，為刑法第37條第2項之特別規定，亦即依據公職人
    員選舉罷免法第113條第3項關於褫奪公權之特別規定者，不
    受刑法第37條第2項前段所定宣告一年以上有期徒刑之限制
    ，然關於褫奪公權之期間（即一年以下十年以上），仍應適
    用刑法第37條第2項後段之規定。本件情形，上列被告所犯
    均係刑法第146條第2項之妨害投票正確罪，均為刑法第六章
    之罪，且均經宣告有期徒刑以上之刑，爰依公職人員選舉罷
    免法第113條第3項、刑法第37條第2項後段之規定，併均予
    宣告褫奪公權一年。末按，緩刑之效力不及於從刑與保安處
    分之宣告，刑法第74條第5項定有明文，且同法第37條第5項
    但書亦明訂宣告褫奪公權同時宣告緩刑者，其褫奪公權之期
    間自裁判確定時起算，從而，本件依法宣告之褫奪公權非緩
    刑效力所及，附此敘明。至於公訴人雖求為各被告均判處有
    期徒刑八月，褫奪公權二年，惟本院審酌上開各情後，認為
    量處各被告如主文所示之主刑及從刑，已屬罰當其罪，公訴
    人之求刑稍嫌過重，併此敘明。
四、應適用之法條：
（一）刑事訴訟法第273條之1第1項，第299條第1項前段、第310
      條之2、第454條。
（二）刑法第11條前段、第28條、第146條第2項、第1項、第41
      條第1項前段、第74條第1項第1款、第2款、第37條第2項
      後段，公職人員選舉罷免法第113條第3項。
五、本判決係依刑事訴訟法第310條之2、第454條製作，依法得
    僅記載當事人欄、主文、犯罪事實、證據名稱以及應適用之
    法條，其中犯罪事實、證據及應適用之法條，並得逕行引用
    檢察官起訴書所載。
六、如不服本件判決，得自收受送達之日起10日內，向本院提起
    上訴。
本案經檢察官陳錦雯到庭執行職務。
中    華    民    國    100    年    1    月    31    日
                  刑事第二庭法  官  劉家祥
以上正本證明與原本無異。
如不服本判決應於收受送達後10日內向本院提出上訴書狀，並應
敘述具體理由；其未敘述上述理由者，應於上訴期間屆滿後20日
內向本院補提理由書(均須按他造當事人之人數附繕本)「切勿逕
送上級法院」。
                            書記官  葉書毓
中    華    民    國    100    年    1    月    31    日
附錄本案論罪科刑法條全文：
中華民國刑法第146條
以詐術或其他非法之方法，使投票發生不正確之結果或變造投票
之結果者，處 5 年以下有期徒刑。
意圖使特定候選人當選，以虛偽遷徙戶籍取得投票權而為投票者
，亦同。
前二項之未遂犯罰之。
公職人員選舉罷免法第113條
犯本章之罪，其他法律有較重處罰之規定者，從其規定。
辦理選舉、罷免事務人員，假借職務上之權力、機會或方法，以
故意犯本章之罪者，加重其刑至二分之一。
犯本章之罪或刑法分則第六章之妨害投票罪，宣告有期徒刑以上
之刑者，並宣告褫奪公權。